臺灣高等法院刑事判決　　　　　　 95年度上更(一)字第760號
上　訴　人　臺灣桃園地方法院檢察署檢察官
被　　　告　己○○
被　　　告　丙○○（原名張秀美）
上兩人共同
選任辯護人　姜志俊律師
被　　　告　甲○○
右列上訴人因被告等詐欺等案件，不服台灣桃園地方法院八十九
年訴字第一○九號、第三三四號，中華民國八十九年十一月十日
第一審判決（起訴案號：台灣桃園地方法院檢察署八十八年度偵
字第九０七四號、第一一二九０號、八十九年度偵字第二三二六
號，併審案號：台灣桃園地方法院檢察署八十九年度偵字第一四
二四二號）提起上訴，經判決後，由最高法院發回更審，本院判
決如左：
    主  　文
原判決撤銷。
己○○、甲○○共同違反多層次傳銷，其參加人如取得佣金、獎
金或其他經濟利益，主要基於介紹他人加入，而非基於其所推廣
或銷售商品或勞務之合理市價者，不得為之之規定，各處有期徒
刑肆月，如易科罰金，均以參佰元（即新台幣九百元）折算壹日
。
張秀美共同違反多層次傳銷，其參加人如取得佣金、獎金或其他
經濟利益，主要基於介紹他人加入，而非基於其所推廣或銷售商
品或勞務之合理市價者，不得為之之規定，處有期徒刑參月，如
易科罰金以參佰元（即新台幣九百元）折算壹日。
    事  實
一、甲○○係位於桃園縣中壢市○○○路○段三十號九樓晉博企
    業股份有限公司（下稱晉博公司）之實際負責人，己○○係
    位於桃園縣桃園市○○路三八九號三樓之炬興實業有限公司
    （下稱炬興公司）之負責人，亦是晉博公司之總經理，張秀
    美係炬興公司之董事，亦是晉博公司現場負責人，三人共同
    基於共同犯意聯絡，均明知炬興公司、晉博公司並非財政部
    核准設立之證券商，不得經營證券交易，且該公司營業項目
    並無股票買賣業務，竟經營股票買賣業務；渠等自民國（下
    同）八十七年九月間起，由甲○○在台北市向盤商購買未聲
    請上市之東森傳播事業股份有限公司（下稱東森公司）股票
    ，己○○、張秀美則在中國時報、聯合報、自由時報等報上
    刊登以每月新台幣（下同）二萬元至二萬六千元薪資徵求炬
    興公司或晉博公司內勤職員廣告，張秀美對前來應徵之人員
    表示，公司係經營電器產品買賣，助理內勤工作人員主要工
    作係整理資料、文書抄寫等，先讓應徵人員上班二、三日後
    ，再由己○○對於應徵者表示如要成為該公司職員，必須購
    買上揭東森股票或炬興公司股票，購買二張可成為晉博公司
    初級職員，購買四張可成為中級職員，購買六張可成為高級
    職員，若沒有購買無法成為正式職員且公司不支付薪資，使
    前來應徵之乙○○（應徵炬興公司內勤人員）以每張四萬元
    之價格購買炬興公司股票六張（另配發東森公司股票六張）
    ，計二十四萬元、謝美妹（應徵晉博公司內勤人員）以每張
    四萬五千元之價格購買炬興公司股票六張（另配發東森公司
    股票六張），計二十七萬元、高新明（應徵晉博公司內勤人
    員）以每張四萬元之價格購買東森公司股票一張（另配發炬
    興公司股票一張），計四萬元、庚○○（應徵晉博公司文書
    處理員）以每張四萬元之價格購買東森公司股票二張（另配
    發炬興公司股票一張），計八萬元、滑思儀（應徵晉博公司
    內勤人員）以每張四萬元之價格購買東森公司股票一張（另
    配發炬興公司股票一張），計四萬元、廖惠玲（應徵晉博公
    司內勤人員）以每張四萬元之價格購買東森公司股票十張（
    另配發炬興公司股票十張），計四十萬元、戊○○（應徵晉
    博公司內勤人員）以每張四萬元之價格購買東森公司股票一
    張（另配發炬興公司股票一張），計四萬元、丁漢中（應徵
    晉博公司內勤人員）以每張四萬元之價格購買東森公司股票
    二張（另配發炬興公司股票二張），計八萬元、楊美琴（應
    徵晉博公司內勤人員）以每張四萬元之價格購買東森公司股
    票二張（另配發炬興公司股票三張），計八萬元、吳玉霖（
    應徵晉博公司內勤人員）以每張四萬二千元之價格購買東森
    公司股票二張（另配發炬興公司股票二張），計八萬四千元
    、巫祥家（應徵晉博公司內勤人員）以每張四萬元之價格購
    買東森公司股票三張，計十二萬元、丁○○（應徵晉博公司
    內勤人員）先交付一萬五千元定金購買東森公司股票一張（
    因餘款未付，只取得炬興公司股票一張，並未取得東森公司
    股票），另許瑋庭（應徵晉博公司內勤人員）被告知須以每
    張四萬五千元價格購買東森公司股票才能成為正式職員，唯
    許瑋庭並未購買。嗣後己○○、張秀美即表示經錄用職員之
    主要業務及薪資來源為吸收新進員工以銷售前開公司股票並
    抽取佣金，並無任何固定薪資，如吸收高級職員，每張股票
    可獲佣金八千六百元，吸收中級職員，每張股票可獲佣金七
    千三百元，吸收初級職員，每張股票可獲得六千元，使應徵
    錄取之職員所獲報酬係主要來自介紹他人加入購買股票之對
    價，而非來自所推廣銷售商品之合理市價。
二、案經法務部調查局桃園縣調查站及桃園縣警察局中壢分局報
    請桃園地方法院檢察署起訴及併案審理。
    理  由
一、訊據被告己○○否認右揭犯行，辯稱：「伊僅是炬興公司之
    負責人，且炬興公司實際上有經營家電業務，晉博公司與伊
    完全無關，伊並非晉博公司之總經理，並無領取晉博公司之
    薪資，亦無從事販賣股票之行為，完全是張秀美之行為，與
    伊完全無關，伊在錄用新進人員時要求認購伊公司的未上市
    股票，但並未強迫，而公司員工錄取後，即可以按件計酬或
    固定底薪方式領取，絕非以銷售未上市股票來作為發放薪資
    或領取佣金之依據。」、「我是炬興公司負責人，不是晉博
    公司總經理，本件所謂被害人都不是我應徵來的，我也沒有
    告訴他們要購買炬興公司、東森公司股票。」、「炬興公司
    是依法改組，並沒有犯法，炬興公司並沒有販賣東森公司股
    票。」云云（見八十八年偵字第九○七四號卷第十二頁反面
    、第十五頁、第十八頁、原審卷 (一)第三五頁反面、本院
    上訴卷 (一)第二九頁至三○頁、本院上更(一)字卷）。訊據
    被告張秀美對於晉博公司從事買賣股票、及公司員工之薪資
    完全以販賣股票來計算之事承認不諱，惟辯稱：「伊不知是
    違法之行為，當初甲○○告知伊公司雖不可以從事販賣股票
    ，但可以先過戶到個人名下，再販賣出去，伊完全不知是違
    法。」、「我是晉博公司協理，不是炬興公司的董事，我沒
    有告訴他們要購買股票，他們都是自願購買的，並沒有強迫
    他們購買，股票每張兩萬五千元到至四萬五千元，己○○有
    說購買幾張會成為正式職員，乙○○、許瑋庭我不認識，他
    們不是晉博員工，晉博公司有從事電器買賣，也有從事販賣
    東森公司股票，新進人員我們並沒有要他去吸收人員，新進
    人員進來後，上課有告訴他們，有採底薪制及販賣股票計件
    制來抽佣，任憑他們選擇。」云云，其選任辯護人為被告丙○○辯護稱：「本件被告丙○○有無常業詐欺部分，被告沒
    有詐欺的意思，也沒有詐欺的行為，業經黃森庭證述在案，
    購買股票是公司的做為，不是他個人的作為，乙○○也證述
    他去桃園上課聽己○○上課，購買股票也是自願的並沒有強
    迫性，且股票長期持有的獲利是可預期的，被告既無詐欺的
    犯意，亦無共同詐欺之行為。」等詞（見八十八年偵字第九
    ○七四號卷第二八頁反面、原審卷 (一)第二一頁、第一一
    四頁、原審卷 (二)第八三頁、本院上訴卷 (一)第三○頁至
    三一頁、本院上更(一)字卷）。訊據被告甲○○否認右揭犯行
    ，辯稱：「當初張秀美負責之部分是保險代理人中壢分公司
    ，後來停止保險代理人業務，渠等開設公司，伊完全僅是輔
    導渠等創業，完全以幫忙之角度幫渠等購買股票，伊並非晉
    博公司之負責人，伊與晉博、炬興完全沒有關係。」、「我
    擔任保險代理人的時候有與他們共事過，我沒有擔任幕後的
    負責人。」等語（見原審卷 (一)第四六頁、原審卷 (二)第
    七九頁、本院上訴卷 (一)第三○頁、本院上更(一)字卷）、
    。
二、本院查：
（一）本件被告己○○及甲○○雖辯稱：晉博公司販賣股票之事
      係張秀美個人行為，與渠二人無關云云；然查：
  １、被告丙○○（即張秀美）於警詢時供稱：「本公司新進人
      員之業務簡介，均由本公司總經理己○○負責，本公司錄
      用員工之薪資核算均由總經理己○○向錄用之員工說明。
      」云云（見八十八年偵字第九○七四號卷第二七頁）；於
      檢訊時供稱：「我們公司員工要介紹買股票之人，我均會
      派員把這些人帶到炬興公司，聽公司營運之內容，我就付
      每個人頭一千五百元給己○○。」（見八十八年偵字第九
      ○七四號卷第三七頁）、「李雅蘭（應係甲○○之誤）才
      是真正實際負責人，我們均聽命於甲○○，李說買賣股票
      是公司之事，但要我說是我個人之買賣，這樣才不會觸法
      ，所有買賣股票去辦過戶交割，均是李去辦，我把職員交
      付之錢均交給李」（見八十八年偵字第九○七四號卷第八
      六頁）、「甲○○本來是做保險，但因保險不好做，才把
      公司營運改為『買賣股票』，但訓練員工買賣股票之事我
      不會，故甲○○叫我把新進人員帶到炬興公司去上課，學
      如何買賣股票。」（見八十八年偵字第九○七四號卷第八
      六頁反面至八七頁）、「（你出售之股票利潤，如何與甲○○分配？）員工買股票後，就把錢匯到萬泰銀行建成分
      行，戶名：宏國保險代理人股份有限公司或茂暉有限公司
      ，或者職員交付現金後，甲○○剛好來公司，就會把現金
      拿走。」（見八十八年偵字第九○七四號卷第七八之一頁
      正、反面）、「所有員工職員均可證明甲○○是老闆，另
      租賃契約也是甲○○去訂立。」（見八十八年偵字第九○
      七四號卷第一八六頁反面）；於原審供稱：「我八十五年
      五月到宏國保險公司上班，董事長甲○○，當時因是保險
      公司員工不敢來應徵，所以八十六年成立炬興，八十七年
      四月又成立晉博。」（見原審卷 (一)第二○頁）、「（
      你當副總，己○○當總經理，是何人任命？）甲○○。」
      （見原審卷 (一)第四六頁反面）、「（李（雅南）不承
      認他是你們老闆？）我們開主管會報時，他均會到場。」
      （見原審卷 (一)第六八頁）、「（有無將己○○、甲○○列入公司販售股票獲利均分之對象？）有。均交給甲○○，由甲○○轉交。」（見原審卷 (一)第一一三頁）、
      「（己○○有介入晉博公司之營運？）有，上課部分及人
      員訓練他有參與。」（見原審卷 (二)第四四頁）、「（
      己○○你認識否？）他是總經理，因為新進人員要經他上
      課篩選。」（見原審卷 (二)第六六頁）等語。
  ２、證人即應徵晉博公司內勤人員高新明亦於警詢證稱：「己○○擔任晉博公司總經理，且晉博公司職員初上任時，皆
      要至炬興公司受訓，接受己○○指導如何吸收新人來購買
      未上市公司股票。」（見八十八年偵字第九○七四號卷第
      十三頁）；於原審證稱：「（晉博、炬興負責人是何人？
      ）甲○○」（見原審卷 (一)第三九頁）。
  ３、證人即晉博公司員工黃森廷亦於檢訊證稱：「有看過甲○○，是幕後老闆。」（見八十八年偵字第九○七四號卷第
      七○之一頁反面）；於原審證稱：「晉博與炬興董事長是
      同一人甲○○，我們帶員工到炬興上課，他（己○○）有
      在課堂上宣布他是晉博總經理，他有在炬興公司及晉博上
      課。」（見原審卷 (一)第三六頁）云云。
  ４、由上開被告丙○○、證人高新明、黃森廷三人之供證，核
      與被告己○○所辯：晉博公司與伊完全無關，伊並非晉博
      公司之總經理，亦無從事販賣股票之行為云云，及被告甲○○所辯：伊並非晉博公司之負責人，伊與晉博、炬興完
      全沒有關係云云，並不相符。另查，被告甲○○本係宏國
      保險代理人股份有限公司之法定代理人，此為被告甲○○
      所自承（見八十八年偵字第九○七四號卷第一二○頁反面
      ），並有被告甲○○以宏國保險代理人股份有限公司之代
      表人填寫之萬泰銀行支票存款開戶申請暨約定書一紙可證
      （見八十八年偵字第九○七四號卷第一四八頁）。被告甲○○以宏國保險代理人股份有限公司之法定代理人名義承
      租桃園市○○路三八九號三樓（即炬興公司所在地）及桃
      園縣中壢市○○○路○段三十號九樓（即晉博公司所在地
      ），此有八十六年四月二十八日由宏國保險代理人股份有
      限公司（法定代理人：甲○○）與鄭錫鐘訂立之租賃契約
      一紙（見八十八年偵字第九○七四號卷第二六○頁至二六
      一頁），及八十七年三月九日由宏國保險代理人股份有限
      公司（法定代理人：甲○○）與林守條訂立之租賃契約一
      紙（見八十八年偵字第九○七四號卷第二○六頁至二○七
      頁）附卷可稽，據此，難認被告甲○○與炬興公司及晉博
      公司毫無關連。再由晉博公司明細津貼分配表中觀之，晉
      博公司自八十七年九月起所使用之明細津貼分配表上皆印
      有「宏國保險代理人股份有限公司」字樣，並在經理欄上
      蓋有「張秀美」名字、副總經理欄上填有「己○○」名字
      ，其上記載員工購買股票之張數，並記載依賣出股票張數
      分配一定比例之輔導津貼或管理津貼予被告張秀美及己○○，且於每月薪資明細表上皆記載「宏國保險代理人（股
      ）公司○○月份薪資明細」，其上並記載被告甲○○（或
      以「李董」名義）、己○○、張秀美每月之應付津貼，此
      有晉博公司明細津貼分配表一冊可稽（見外放證物袋編號
      06），可證被告甲○○、己○○對於晉博公司之營運及薪
      資分配皆屬知情且有參與。此外，被告張秀美及己○○亦
      不定時不定額匯款至萬泰商業銀行（帳號：000000000000
      ，戶名：宏國保險代理人股份有限公司）戶頭，此有萬泰
      商業銀行自八十七年九月一日至八十八年六月三十日台幣
      存摺對帳單（見八十八年偵字第九○七四號卷第一四二頁
      至一四七頁）及萬通銀行匯款通知單（見八十八年偵字第
      九○七四號卷第二六二頁至二六六頁）在卷可稽，可知被
      告甲○○與己○○、張秀美財務往來頻繁、密切，非僅止
      於離職員工與老闆之關係而已。
  ５、綜上所述，被告甲○○、己○○、張秀美對於晉博公司之
      營運狀況、販賣股票分配獎金等情事，皆屬知情，且有共
      同參與情事，故被告甲○○、己○○辯稱晉博公司販賣股
      票之事係被告張秀美個人行為，與渠等無關云云，顯係事
      後飾卸之詞，不足採信。
（二）被告己○○固於檢訊、原審、本院辯稱：「伊僅是炬興公
      司之負責人，且炬興公司實際上有經營家電業務，晉博公
      司與伊完全無關，伊並非晉博公司之總經理，並無領取晉
      博公司之薪資，亦無從事販賣股票之行為，完全是張秀美
      之行為，與伊完全無關，伊在錄用新進人員時要求認購伊
      公司的未上市股票，但並未強迫，而公司員工錄取後，即
      可以按件計酬或固定底薪方式領取，絕非以銷售未上市股
      票來作為發放薪資或領取佣金之依據。」云云（見八十八
      年偵字第九○七四號卷第十二頁反面、第十五頁、第十八
      頁、原審卷 (一)第三五頁反面、本院上訴卷 (一)第二九
      頁至三○頁）；被告張秀美辯稱：「應徵時就告知應徵人
      員薪資是用賣股票的收入支付薪資。」等語（見本院上訴
      卷 (一)第二九頁）；被告甲○○於原審、本院辯稱：「
      完全以幫忙角度幫忙購買股票，伊和晉博公司和炬興公司
      沒有關係。」云云（見原審卷 (一)第四六頁、原審卷 (
      二)第七九頁、本院上訴卷 (一)第三○頁）。然查：
  １、被告己○○於警詢時供稱：「本公司在錄用新進人員時，
      要求認購本公司的未上市股票來擔任公司股東，並募集公
      司資金，但並未強迫，本公司要求員工認購股票之業務並
      未向政府報備核准。」（見八十八年偵字第九○七四號卷
      第十五頁）、「本公司係以培養新進員工方式來給付獎金
      ，非所謂的佣金，只要公司的輔導人員能夠在應徵者中，
      透過面談及教育訓練而錄取到高級職員，願意認購公司股
      票六張者，即可獲取每位四萬二千左右之獎金。培養錄取
      中級職員，願意認購四張者，獲獎金三萬六千元，培養成
      功助理人員，願意認購二張者，可獲三萬元的獎金，而絕
      非以新進人員認購之張數來給付所謂的佣金。」（見八十
      八年偵字第九○七四號卷第十八頁反面、第十九頁）；於
      檢訊供稱：「當時甲○○向我推薦之東森股票，我也只有
      賣給員工，但這些股票均是張秀美名義所有。」（見八十
      八年偵字第九○七四號卷第二五八頁反面）、「之前甲○○開宏國保險，我是他公司桃園之主管，他又說宏國做不
      下去，．．．，找我用我的名字再成立一家公司即炬興，
      故炬興在成立之初的資金、設備均是甲○○出的。」（見
      八十八年偵字第九○七四號卷第一九六頁反面）；於原審
      供稱「（你們購買股票價錢是多少？賣給員工是多少？）
      賣給員工是四萬元，購買的價格每次均不同，甲○○說價
      格十到十三元之間。」（見原審卷 (一)第一二三頁）等
      語。
  ２、被告張秀美於警詢時供稱：「晉博公司係利用報紙刊登人
      事廣告求才，．．．經公司錄用之職員除對外銷售相關之
      家電、生氧機之業務另我在該等錄用人員新進公司之時，
      即表示我個人有從事銷售未公開上市之東森傳播事業之股
      票，如新進人員有興趣，可幫忙對外推銷。」（見八十八
      年偵字第九○七四號卷第二六頁正、反面）；於檢訊時供
      稱：「甲○○本來是做保險，但因保險不好做，才把公司
      營運改為『買賣股票』，但訓練員工買賣股票之事我不會
      ，故甲○○叫我把新進人員帶到炬興公司去上課，學如何
      買賣股票」（見八十八年偵字第九○七四號卷第八六頁反
      面至八七頁）；於原審時供稱：「（晉博是販賣東森股票
      做為新進員工薪資？）是的。」（見原審卷 (二)第六三
      頁）、「（知不知買賣股票違法，與公司登記不符？）甲○○說公司不能買賣股票，但個人可以，因此全部過到我
      名下再賣出。」（見原審卷 (一)第二一頁正、反面）、
      「（公司有無規定要成為你們公司員工要買多少股票？）
      有規定。」（見原審卷 (一)第二一頁反面）、「（晉博
      公司有無其他營業行為？）無。」、「（你們跟直銷有無
      差別？）無。」（見原審卷 (一)第二一頁反面）、「（
      炬興在做什麼？）八十七年九月也變成賣股票。」（見原
      審卷 (一)第二二頁）；於本院前審時供稱：「我有從事
      買賣股票、公司員工之薪資完全以販賣股票來計算。」（
      見本院上訴卷 (一)第三○頁）云云。
  ３、被告甲○○於檢訊時供稱：「我有幫助張秀美辦理買賣東
      森股票交割手續。」（見八十八年偵字第九○七四號卷第
      一二○頁反面）、「（你向何人買東森股票？）有九元、
      十元、十一元均不等，向一個盤商進貨。」（見八十八年
      偵字第九○七四號卷第一二一頁反面）、「知悉張女賣東
      森及炬興之股票。」（見八十八年偵字第九０七四號卷第
      一二一頁反面）云云。
  ４、由上揭被告三人之供述，足以證明被告己○○、甲○○二
      人均有參與被告張秀美詐使前來應徵員工購買股票之行為
      ；並足徵上開關於被告甲○○、己○○、張秀美三人，於
      八十七年九月間起，由甲○○在台北向盤商購買未上市東
      森公司股票，己○○、張秀美在報上刊登以每月二萬元至
      二萬六千元薪資徵求炬興公司或晉博公司內勤職員廣告，
      張秀美先對前來應徵之人員表示，公司係經營電器產品買
      賣，助理內勤工作人員主要工作係整理資料、文書抄寫等
      ，應徵人員上班二、三日後，再由己○○對於前來應徵者
      表示如要成為該公司職員，必須購買東森股票或炬興公司
      股票，每張以四萬元至四萬五千元不等之與市價每股約九
      至十二元顯不相當之價值賣出，購買二張可成為晉博公司
      初級職員，購買四張可成為中級職員，購買六張可成為高
      級職員，若沒有購買無法成為正式職員且公司不支付薪資
      ，使前來應徵之被害人為能進入公司工作，而支付價金購
      買股票；嗣後被告己○○、張秀美即表示經錄用職員之主
      要業務及薪資來源為吸收新進員工以銷售前開公司股票並
      抽取佣金，並無任何固定薪資，如吸收高級職員，每張股
      票可獲佣金八千六百元，吸收中級職員，每張股票可獲佣
      金七千三百元，吸收初級職員，每張股票可獲得六千元，
      使應徵錄取之職員所獲報酬係主要來自介紹他人加入購買
      股票之對價，而非來自所推廣銷售商品之合理市價等事實
      ，堪予認定。
（三）又查：
  １、證人鄭雅方（炬興公司會計）亦於警詢證稱：「經錄用之
      職員如購買（炬興公司）股票六張為高級職員、購買四張
      股票為中級職員即科長，助理人員需購買二張股票，錄取
      後主要職務係吸收新進人員購買前述股票，．．．，本公
      司除外勤人員外，其餘人員無固定薪資，公司亦不核發底
      薪，主要收入為前述佣金。」（見八十八年偵字第九○七
      四號卷第二二頁反面）、「（貴公司在報紙刊登應徵內勤
      及業務人員，每月薪資二萬二千元至二萬六千元，何以錄
      用後並無任何薪資，而以銷售未上市股票方式抽取佣金？
      ）我均依據炬興公司負責人己○○指示辦理。」（見八十
      八年偵字第九○七四號卷第二三頁）等語；證人乙○○（
      應徵炬興公司內勤人員）於警詢證稱：「我只知道隨時都
      有新進人員到公司報到，並被騙承購股票，但實際受害人
      數我不清楚。」（見八十八年偵字第九○七四號卷第七頁
      反面）云云；證人謝美妹（應徵晉博公司內勤人員）於警
      詢證稱：「我買了六張股票後，張秀美名義給我科長一職
      ，但無業務工作，僅叫我去吸收新進人員，且未支付我任
      何薪資。」（見八十八年偵字第九○七四號卷第九頁反面
      ）；證人高新明（應徵晉博公司內勤人員）於警詢證稱：
      「（晉博公司登記之營業項目為何？）據我所知晉博公司
      登記之營業項目為家電用品買賣為主，但我在晉博公司任
      職時從未見銷售家電用品，而是從事吸收新進職員購買未
      上市公司股票。」（見八十八年偵字第九○七四號卷第十
      三頁）；證人庚○○（應徵晉博公司文書處理員）於警詢
      證稱：「晉博公司登記之營業項目為家電用品買賣，但實
      際並非如此，而是從事吸收新進職員購買未上市公司股票
      。」（見八十八年偵字第九○七四號卷第四三頁反面）、
      「我在張秀美要脅解雇之下，被迫購買東森公司股票兩張
      」（見八十八年偵字第九○七四號卷第四四頁）等語；證
      人滑思儀（應徵晉博公司內勤人員）於警詢證稱：「原言
      明每月有固定底薪，但張秀美竟否認有固定底薪，且要購
      買東森傳播公司股票始可成為該公司正式職員，我為求能
      進入該公司任職，以一張四萬元代價購買東森公司股票一
      張，獲贈一張炬興公司股票，但我成為該公司職員後，張
      秀美叫我吸收新進人員銷售東森公司或炬興公司股票始有
      佣金可得，和我應徵時該公司所言明的待遇完全不同。」
      （見八十八年偵字第九○七四號卷第四六頁反面至四七頁
      ）、「我在晉博公司任職時從未銷售任何家電用品，亦未
      從事任何文書行政工作，完全是負責介紹新人買未上市公
      司股票。」（見八十八年偵字第九○七四號卷第四七頁）
      云云；證人丁○○（應徵晉博公司內勤人員）於警詢證稱
      ：「該公司錄用我後竟否認有固定底薪且要購買東森公司
      股票始可成為該公司正式職員」（見八十八年偵字第九○
      七四號卷第五○頁）等語；證人戊○○（應徵晉博公司內
      勤人員）於警詢證稱：「在我任職期間，我只從事拉人頭
      買賣股票的工作，其他工作及營業項目，公司並未要求」
      （見八十八年偵字第九○七四號卷第五五頁反面）、「當
      時我們一行人有十餘人，只有我及另一位購買東森股票，
      另一人購買旅遊卡等三人被錄用。」（見八十八年偵字第
      九○七四號卷第五六頁）；證人丁漢中（應徵晉博公司內
      勤人員）於警詢證稱：「當初原言名每月固定底薪二萬六
      ，但實際上並未給付，在我進入公司之後，公司即要求我
      購買東森公司之股票，才能成為該公司正式職員。」（見
      八十八年偵字第九○七四號卷第五九頁正、反面）云云；
      證人吳玉霖（應徵晉博公司內勤人員）於警詢證稱：「我
      在晉博公司約一個月時間，主要營業項目是說為電器產聘
      經銷商，但實際上主要是以老鼠會方式拉人買股票。」（
      見八十八年偵字第九○七四號卷第六四頁反面）等語；證
      人丁○○（應徵晉博公司內勤人員）於警詢證稱：「該公
      司錄用我後竟否認有固定底薪且要購買東森公司股票始可
      成為該公司正式職員。」（見八十八年偵字第九○七四號
      卷第五○頁）云云；證人廖惠玲、戊○○、楊美琴、庚○○、吳玉霖五人亦於檢訊證稱：「應徵說有固定薪水約二
      萬四千元，但正式上班後，張秀美就改稱沒有固定薪水，
      只有抽佣金。」（見八十八年偵字第九○七四號卷第七六
      頁）等語；證人黃森廷（晉博公司員工）於檢訊證稱：「
      （上班內容？）第一天先擺出電器用品，第二天才洗腦說
      要賺高薪賣股票，第三天就介紹我們公司之股票，再把股
      票賣給新進員工。」、「（有新進人員不買股票就被錄用
      ？）不可能，一律要買股票。」（見八十八年偵字第九○
      七四號卷第七二之一頁正、反面），於原審證稱：「（票
      面值只有一萬元，為何你會以四萬元購買？）新進員工必
      須購買，我對股票亦不瞭解，以為上櫃後股價會上升。」
      （見原審卷 (二)第六五頁）云云。
  ２、此外，炬興公司、晉博公司刊登於中國時報、聯合報、自
      由時報等報紙上之徵才廣告，均僅刊登「電器通信百貨誠
      徵文書抄寫員，薪二萬三起」、「家電代理公司徵求內勤
      職員，薪二萬至二萬五起」等語，並未告知需購買股票始
      能成為員工，亦未告知需販賣股票始能領取薪資，此有炬
      興公司徵才廣告二冊（見外放證物袋編號06-1、06-3）、
      晉博公司徵才廣告二冊（見外放證物袋編號02、06-2）可
      稽。
  ３、由上開所述，足見本件被告己○○、張秀美、甲○○等人
      於報紙上刊登徵求內勤人員廣告，先言明工作性質係從事
      文書工作或銷售家電用品，並有固定底薪，待應徵人員進
      入公司後，即要求需購買股票才能成為公司員工，並使應
      徵人員購買東森公司或炬興公司股票，又應徵人員需吸收
      新進人員銷售東森公司或炬興公司股票始有佣金可得，其
      工作性質與事前告知者顯不相同等情甚明。
（四）再查：
  １、炬興公司登記所營事業為：「各種電子電器之加工製造批
      發零售業務；電腦軟體、硬體設計按裝工程承包業務；各
      種OA辦公家具用品、體育用品、文具、玩具及百貨批發買
      賣業務；各種服飾及布料批發買賣；各種家庭五金及工具
      批發買賣業務；前各項另件加工、製造批發買賣業務；前
      各項產品進出口貿易業務。」，而晉博公司登記所營事業
      為：「電子材料批發業、資訊軟體批發業、運動器材批發
      業、玩具、娛樂用品批發業、玩具、娛樂用品零售業、布
      疋批發業、成衣批發業、五金批發業、家庭日常用品批發
      業、成衣業、國際貿易業。」，此有炬興企業股份有限公
      司經濟部公司執照一紙、桃園縣政府營利事業登記證一紙
      （見八十八年偵字第九○七四號卷第二三八頁、二四○頁
      ），及晉博企業股份有限公司經濟部公司執照一紙、桃園
      縣政府營利事業登記證一紙（見外放證物袋編號01）可稽
      。依此可知，炬興公司及晉博公司營業項目並無買賣股票
      ，該二公司均非證券商甚明。
  ２、按從事業務之人在業務上或通常業務過程所製作之記錄文
      書、證明文書，因係於通常業務過程不間斷、有規律而準
      確之記載，通常有會計人員或記帳人員等校對其正確性，
      大部分記錄係完成於業務終了前後，無預見日後可能會被
      提供做為證據之偽造動機，其虛偽之可能性小，何況如讓
      製作者以口頭方式於法庭上再重現過去之事實或數據亦有
      困難，因此其記錄文書、證明文書具有一定程度之不可代
      替性，除非該等記錄文書或證明文書有顯然不可信之情況
      ，否則有承認其為證據之必要。因此，雖依刑事訴訟法施
      行法第七條之二後段規定，刑事訴訟法第一百五十九條之
      四至九十二年九月一日才施行，然本院基於上揭理由及法
      理，認本案扣案之上揭帳冊，有證據能力，可做為證據。
      而本件由炬興公司之銷售股票帳冊之記載，可看出炬興公
      司曾自八十七年九月起銷售東森公司或炬興公司之股票；
      由晉博公司之業務推廣記錄簿之記載，亦可看出晉博公司
      曾自八十七年九月起銷售東森公司或炬興公司之股票，此
      有炬興公司銷售股票帳冊一冊（見外放證物袋編號09）及
      晉博公司業務推廣記錄簿一冊（見外放證物袋編號08）可
      稽。且由晉博公司之明細津貼分配表觀之，晉博公司係以
      販賣股票作為分配津貼、薪資之依據，此有晉博公司明細
      津貼分配表一冊（見外放證物袋編號06）可稽。
（五）綜上所述，被告己○○、張秀美、甲○○三人之上開違反
      證券交易法及公平交易法之犯行，因罪證明確，應堪認定
      ，渠等所辯，顯係事後諉卸刑責之詞，不足採信，應予依
      法論科。
三、查被告行為後，刑法於九十四年二月二日公布，於九十五年
    七月一日施行，其中修正第二條、第二十八條、第三十三條
    、第五十五條、第四十一條等規定。按行為後法律有變更者
    ，適用行為時之法律，但行為後之法律有利於行為人者，適
    用最有利於行為人之法律，現行刑法第二條第一項訂有明文
    。又刑法第二十八條關於共同正犯及第五十五條關於牽連犯
    之規定均經修正，修正前刑法第二十八條規定：「二人以上
    共同實施犯罪之行為者，皆為正犯；修正後同條規定：「二
    人以上共同實行犯罪之行為者，皆為正犯。」，依此，修正
    後之規定僅係限縮在「實行」概念下之共同參與行為，始成
    立共同正犯而已，非屬法律之變更。另修正後之刑法，已刪
    除牽連犯之規定，比較新舊法之規定，修正後之規定並未較
    有利於被告，依刑法第二條第一項之規定，應適用行為時有
    關牽連犯之規定，即適用修正前刑法第五十五條牽連犯之規
    定，從一重之罪處斷。再者，刑法第四十一條第一項之規定
    ，經修正為：「犯最輕本刑為五年以下有期徒刑以下之刑之
    罪者，而受六個月以下有期徒刑或拘役之宣告者，得以新台
    幣一千元、二千元或三千元折算一日，易科罰金。但．．．
    。」，並自九十五年七月一日起施行；又罰金罰鍰提高標準
    條例第二條規定，於九十五年五月十七日經公佈刪除，並自
    同年七月一日起施行；比較前開二種新、舊法，以舊法對被
    告等有利，是本件仍應適用行為時之舊法，即原刑法第四十
    一條第一項及罰金罰鍰提高標準條例第二條之規定。
四、查被告己○○、張秀美、甲○○三人，均非證券商，而經營
    證券業務，核係違反證券交易法第四十四條第一項之規定，
    應依證券交易法第一百七十五條之規定處斷；又晉博公司、
    炬興公司係以吸收新進員工多層次傳銷方式，介紹他人加入
    買賣股票來分配佣金，而非來自所推廣銷售商品之合理市價
    ，是被告三人又另犯公平交易法第三十五條第二項違反第二
    十三條之罪。又被告行為後，有關證券交易法法第一百七十
    五條規定，曾經多次修正，被告在行為時之八十六年五月七
    日修正公布施行之證券交易法第一百七十五條規定：「違反
    ．．．、第四十四條第一項、．．．規定者，處二年以下有
    期徒刑、拘役或科或併科十五萬元以下罰金。」，九十五年
    五月三十日修正公布施行之第一百七十五條規定之法定未刑
    為「二年以下有期徒刑、拘役或科或併科新台幣一百八十萬
    元以下罰金。」，比較結果，以舊法對被告較有利，依刑法
    第二條第一項前段規定，仍適用行為時之舊法。至於公平交
    易法第三十五條第二項規定，雖亦經多次修正，惟行為時及
    裁判時之法定本刑，其刑度均相同，故並無比較刑之輕重問
    題，於此敘明。被告己○○、張秀美、甲○○三人間有犯意
    之聯絡，行為之分擔，均為共同正犯。被告三人所犯上開二
    罪間，有方法結果之牽連關係，應依刑法第五十五條後段之
    規定，從一重之公平交易法第三十五條第一項之規定處斷。
五、原審對被告等人論罪科刑，固非無見，然查：公司法第十
    五條第一項「公司不得經營登記範圍以外之業務」之規定，
    業於九十年十一月十二日修正公布予以刪除，並於公布日起
    施行，被告行為後法律變更，依裁判時法，已無適用該條項
    款論罪之餘地，原審不及審酌，而認告甲○○、己○○、張
    秀美此部分亦成立犯罪，於法不合。原審判決認被告己○○、張秀美、甲○○三人不成立公平交易法第三十五條第一
    項之罪，亦有未合。公訴人之上訴意旨認被告等應成立刑法
    常業詐欺罪，固無理由（詳細理由如後述），惟原判決既有
    上開可議之處，自屬無可維，應予撤銷改判，爰審酌被告己○○、張秀美、甲○○等人並無前科，此有本院被告全國前
    案記錄表可稽，被告等之犯罪動機、目的、手段、所生之危
    害、詐得金額總數、犯後之態度等一切情狀，分別量處如主
    文第二、三所示之刑，並分別諭知有期徒刑如易科罰金之折
    算標準，各如主文所示，以示懲儆。
六、公訴意旨另以：被告己○○、張秀美、甲○○三人，共同基
    於意圖為自己不法所有之常業犯意，均明知晉博公司並非財
    政部核准設立之證券商，不得經營證券交易，自八十七年九
    月間起，由甲○○在台北市向盤商購買未聲請上市之東森公
    司股票，己○○、張秀美則在中國時報、聯合報、自由時報
    等報上刊登以每月二萬元至二萬六千元薪資徵求炬興公司或
    晉博公司內勤職員廣告，張秀美對前來應徵之人員表示，公
    司係經營電器產品買賣，助理內勤工作人員主要工作係整理
    資料、文書抄寫等，先讓應徵人員上班二、三日後，再由己○○對於應徵者表示如要成為該公司職員，必須購買上揭東
    森股票或炬興公司股票，並宣稱東森股票潛力無窮，每張以
    四萬元至四萬五千元不等之與市價每股約九至十二元顯不相
    當之價值賣出，購買二張可成為晉博公司初級職員，購買四
    張可成為中級職員，購買六張可成為高級職員，若沒有購買
    無法成為正式職員且公司不支付薪資之詐術，使前來應徵之
    黃森廷、廖美娟、楊亞靜、楊詠綺、彭雅齡等人陷於錯誤，
    而分別以四萬至四十萬不等價格購買東森公司或炬興公司股
    票，因認被告三人另涉犯刑法第三百四十條之常業詐欺罪嫌
    云云。經查：
（一）按犯罪事實應依證據認定之，無證據不得推定其犯罪事實
      ，刑事訴訟法第一百五十四條定有明文。又認定不利於被
      告之事實，須依積極證據，苟積極證據不足為不利於被告
      事實之認定時，即應為有利於被告之認定，更不必有何有
      利之證據；且刑事訴訟法上所謂認定犯罪事實之積極證據
      ，係指適合於被告犯罪事實之認定之積極證據而言，雖不
      以直接證據為限，間接證據亦包括在內，然而無論直接或
      間接證據，其為訴訟上之證明，須於通常一般之人均不致
      有所懷疑，而得確信其為真實之程度者，始得據為有罪之
      認定，倘其證明尚未達到此一程度，而有合理之懷疑存在
      時，自不能以推測或擬制之方法，以為有罪裁判之基礎，
      最高法院三十年度上字第八一六號、二十九年度上字第三
      一○五號、四十年度台上字第八六號、七十六年度台上字
      第四九八六號判例可資參照。又按刑法第三百三十九條第
      一項詐欺罪之成立，以意圖為自己或第三人不法之所有，
      施用欺罔之詐術手段，使人陷於錯誤而將本人或第三人之
      物交付為要件。
（二）由下列所述，固可證明被告三人確有以高於市價之價格，
      出售東森公司或炬興公司股票予應徵炬興公司及晉博公司
      人員情事：
  １、關於應徵炬興公司及晉博公司人員以顯高於市價之價格購
      買東森公司或炬興公司股票一事，證人乙○○（應徵炬興
      公司內勤人員）於警詢證稱：「一張四萬元，共買六張（
      炬興股票），共計二十四萬，匯至萬通商業銀行桃園分行
      ，帳號：00000000000000之炬興公司帳戶，．．．，購買
      炬興公司股票送同額之東森公司股票。」（見八十八年偵
      字第九○七四號卷第六頁反面至第七頁）；證人謝美妹（
      應徵晉博公司內勤人員）於警詢證稱：「買六張炬興公司
      股票，以每張四萬五千元價格購買，買一張炬興公司股票
      可獲贈東森股票，但事後據我瞭解，東森股票每股約九點
      九元，張秀美售予我之炬興公司股票，則並未獲炬興公司
      承認享有股權。」（見八十八年偵字第九○七四號卷第九
      頁反面至第十頁）；證人高新明（應徵晉博公司內勤人員
      ）於警詢證稱：「我為求能當該公司職員，以一張四萬元
      代價購買東森股票一張，但我成為該公司職員後，張秀美
      叫我吸收新進人員銷售東森公司或炬興公司股票，始有佣
      金可得，和我應徵該公司時所言明之內容完全不同。」（
      見八十八年偵字第九○七四號卷第十二頁反面）；證人庚○○（應徵晉博公司文書處理員）於警詢證稱：「我所購
      買的兩張東森傳播公司股票，係以每張四萬元購得，合計
      八萬元，同時公司另配發給我炬興公司股票一張。」（見
      八十八年偵字第九○七四號卷第四四頁）；證人滑思儀（
      應徵晉博公司內勤人員）於警詢證稱：「我為求能進入該
      公司任職，以一張四萬元代價購買東森公司股票一張，獲
      贈一張炬興公司股票。」（見八十八年偵字第九○七四號
      卷第四六頁反面至四七頁）；證人丁○○（應徵晉博公司
      內勤人員）於警詢證稱「該公司錄用我後竟否認有固定底
      薪且要購買東森公司股票始可成為該公司正式職員，我向
      其告知並沒有太多錢購買東森公司股票，最後我以一萬五
      千元代價購買較便宜的炬興公司股票一張。」（見八十八
      年偵字第九○七四號卷第五○頁）；證人廖惠玲（應徵晉
      博公司內勤人員）於警詢證稱：「炬興公司負責人己○○
      告訴我們新進人員，必須購買八萬元以上的股票，才能成
      為晉博或炬興公司的正式員工。我為了能成為晉博公司正
      式員工，乃購買東森公司股票十張，每張四萬元，合計四
      十萬元，也配了十張炬興公司股票。」（見八十八年偵字
      第九○七四號卷第五三頁）；證人戊○○（應徵晉博公司
      內勤人員）於警詢證稱：「當時我購買東森公司股票一張
      四萬元，附贈炬興公司股票一張。」（見八十八年偵字第
      九○七四號卷第五六頁）；證人丁漢中（應徵晉博公司內
      勤人員）於警詢證稱：「我基於想求得一份工作的心態，
      即向該公司購買二張東森公司股票，並附贈二張炬興公司
      股票給我，我當初係以每張四萬元，二張共八萬元的代價
      購買。」（見八十八年偵字第九○七四號卷第五九頁正、
      反面）；證人楊美琴（應徵晉博公司內勤人員）於警詢證
      稱：「在為求得該工作之心理下，我乃購買東森公司股票
      二張，同時附贈三張炬興公司股票，當初購買東森公司股
      票係以每張四萬元，二張八萬元代價購買。」（見八十八
      年偵字第九○七四號卷第六二頁正、反面）；證人吳玉霖
      （應徵晉博公司內勤人員）於警詢證稱：「我買的東森股
      票每張四萬二千元，我被規定買了二張，另外配給我二張
      炬興公司股票，一共付給公司八萬四千元。」（見八十八
      年偵字第九○七四號卷第六五頁）；證人巫祥家（應徵晉
      博公司內勤人員）於警詢證稱：「我的買東森公司股票，
      每張四萬元，共買了三張，共計花了十二萬元。」（見八
      十八年偵字第九○七四號卷第六七頁）等語；證人丁○○
      （應徵晉博公司內勤人員）於警詢證稱：「該公司錄用我
      後竟否認有固定底薪且要購買東森公司股票始可成為該公
      司正式職員，我向其告知並沒有太多錢購買東森公司股票
      ，最後我以一萬五千元代價購買較便宜的炬興公司股票一
      張。」（見八十八年偵字第九○七四號卷第五○頁）云云
      ；至於證人許瑋庭（應徵晉博公司內勤人員）雖經被告等
      人要求認購股票，但並未認購，其於警詢證稱：「公司規
      定依規定購買（東森電視台股票）後方可成為正式職員，
      東森電視台股票每張四萬五千元，我懷疑晉博、炬興公司
      違法販售未上市之東森電視台股票，故沒有再前往該公司
      上班。」（見八十八年偵字第九○七四號卷第四頁反面至
      第五頁）等語。
  ２、對於證人上揭證述，被告己○○、張秀美、甲○○除對謝
      美妹係購買東森股票或炬興股票六張有所爭執，並補充說
      明丁○○原應以四萬元認購東森股票，但僅先繳交定金一
      萬五千元，故送一張炬興股票等情外，餘皆承認不諱（見
      本院上訴卷 (二)第三五七頁至三五八頁）。
  ３、此外，並有炬興公司銷售股票帳冊（見外放證物袋編號09
      ）、晉博公司業務推廣記錄簿（見外放證物袋編號08 ）
      、晉博公司明細津貼分配表（見外放證物袋編號06）可稽
      。故上揭證人所證述之股票認購張數及價格，應與事實相
      符。
  ４、又依經濟日報所刊登資料顯示未上市之東森公司行情價，
      於八十七年九月十九日為16元，於八十七年九月二十二日
      為12元，於八十七年十月二十一日為11元，於八十七年十
      一月二十四日為10.5元，於八十七年十二月九日、八十八
      年一月八日、八十八年二月五日、三月二十日、四月二十
      二日皆為9.5元，亦即在八十七年九月至八十八年四月間
      ，未上市之東森股票每張價值約在九千五百元至一萬六千
      元之間，此有前揭日期之經濟日報八紙可稽（見八十八年
      偵字第九○七四號卷第二七四頁至二八三頁）。被告己○○、張秀美、甲○○以每張四萬元至四萬五千元之價格販
      賣東森公司股票，即使同時附贈炬興公司股票，該交易價
      格仍係明顯高於市價。
（三）但查：
  １、經訊據被告己○○、張秀美、甲○○三人，均矢口否認詐
      欺，渠等分別辯解如下：
    、被告己○○辯稱：「本公司在錄用新進人員時，要求認
        購炬興公司的未上市股票，募集公司之資金，但並未強
        迫，亦未要求員工向外界推銷本公司之股票。本公司大
        多數之員工均是因為有認購公司之股票，而錄取為職員
        等職務，但亦有未認購股票而獲錄取者，包括公司之業
        務鄭博宏、人事副理陳如春、行政許翠娥、會計鄭雅方
        等人。」、「本公司要求員工認購之股票，只有炬興公
        司乙家，另為讓員工有成為公司股東之信心，保障，公
        司另在員工認購時，搭配贈送『東森』傳播事業公司的
        股票。」、「在八十八年三月以前，本公司是以每張四
        萬二千元左右之價格，要求新進人員認購。目前之認購
        價為每張二萬八千元。本公司是以每張一萬三千元之價
        額購入東森股票。」、「本公司經營雖有虧損之狀況，
        但為了永續經營，而希望以員工認股之方式來募集資金
        ，協助公司維持運作，乃以高於票面之價格要求員工認
        購，一旦公司完成增資，公司將按員工原認購之股份比
        例，補充應持有之股票，絕非出於歛財之意圖。」、「
        本公司在面試錄用員工時，均告知公司給付薪資之金額
        及給付方式。同時亦希望員工認購公司購票，共同經營
        公司。」、「本公司絕非以未上市股票來詐騙新進職員
        之錢財，本公司要求新進人員入股目的在籌措資金，增
        資來維持運作。」、「我未與張秀美共謀，股票是我來
        法庭才知道的，原來是張秀美去找的，東森股票是集體
        採購的，我們有參與公司之研發，是因財務困難不得己
        才開放讓員工投資，宏國保險部分無法作，我們才轉業
        。」云云。
    、被告丙○○辯稱：「我在該等錄用人員新進公司時，即
        對渠等表示我個人有從事銷售未公開上市之東森傳播事
        業之股票，如新進人員有興趣，可以幫忙對外推銷，我
        會按每張股票分別給予六千元至八千元不等之佣金。」
        、「本公司新進人員之業務簡介，均由本公司總經理己○○負責，實際上須購買本公司或東森公司之股票若干
        及價格若干，我均不清楚。」、「我是向盤商買東森之
        股票，我再轉售給他人，每張代表一千股。」、「在警
        訊時稱東森股票將來上櫃價是四十元，那時在興國派出
        所製作筆錄，我有提出聯合晚報，當時刊載東森股票之
        盤價是每股二十四元。」、「我只是公司之人頭，當初
        甲○○開設炬興公司，己○○是副理，我也在公司做事
        ，後來大家與己○○處得不好，甲○○在中壢又成立一
        家公司，即晉博公司之前身，故我只是炬興公司之人頭
        ，但我們均未出資，董事長甲○○把股票印出來後，就
        分給我們，讓我們賣炬興公司之股票。」、「手上東森
        股票均是透過甲○○買的，先過到我的名下，員工要買
        再向我買。」、「該東森股票（未上市）每張面額一萬
        元（原始發行股票）與目前價值無關，該股票參考價目
        前每張值二萬四千元，我預估上櫃時價為四萬六千，所
        以才以每張股票四萬六千賣給員工許淑卿、董慧苓、呂
        敏玉等人。」、「我們公司未販賣股票，也沒有詐騙任
        何人，公司之經營是家電百貨總代理，股票之買賣是我
        個人與許淑卿、董慧苓、呂敏玉之買賣行為，均是他們
        自願的，員工薪資之發放是員工自己去選擇按件計酬項
        目，並簽名，所以大部分之員工未做到件數所以沒有薪
        資。」等語。
    、被告甲○○辯稱：「炬興實業有限公司成立及股權經營
        方式我均無介入。」、「我在宏國保險之帳戶，是幫張
        秀美買東森股票，張秀美匯入。」、「己○○所說我才
        是真正不法所得的人，是炬興實業有限公司直正老闆是
        不對的。我未出資炬興公司。我只是幫忙介紹東森股票
        而已，我幫他們辦理股票過戶。我無賺錢。」等詞
  ２、關於證人黃森廷買受東森股票之價格及數量，據證人黃森
      廷於原審陳稱：「（當初你以多少錢買？）四萬元。」、
      「（票面值只有一萬元，為何你會以四萬元購買？）新進
      員工必須購買，我對股票亦不瞭解，以為上櫃後股價會上
      升。」（見原審卷 (二)第六五頁）云云，然被告張秀美
      於本院前審供稱：「他（黃森廷）買二張東森，一張是二
      萬五千元」（見本院上訴卷 (二)第三六○頁）等語，二
      人所述並不相符。經查閱上揭扣案之晉博公司業務推廣記
      錄簿中，並無黃森廷購買東森公司股票之記載，故無從認
      定黃森廷買受東森股票之價格及數量。又證人黃森廷於檢
      訊證稱：「（為何到晉博上班？）張秀美介紹我到晉博。
      」（見八十八年偵字第九○七四號卷第六九頁反面）；於
      本院前審證稱：「張秀美是從炬興公司到晉博公司，約八
      十六年、八十七年左右，他到晉博公司之後就找我到晉博
      公司。」（見本院上訴卷 (二)第三三六頁）等語，依此
      ，黃森廷並非看到被告等人所刊登之報紙廣告而前往應徵
      ，且黃森廷曾於原審證稱：「（他們用詐騙方式來讓你購
      買？）沒有。」云云（見原審卷 (二)第六五頁），由證
      人黃廷森之上開供證，足見證人黃森廷之購買股票，進入
      上開公司，應非受被告等人詐欺致陷於錯誤而購買東森公
      司股票甚明。
  ３、再者，由前開證人乙○○、謝美妹、高新明、庚○○、滑
      思儀、丁○○、廖惠玲、戊○○、丁漢中、楊美琴、吳玉
      霖、巫祥家、丁○○、許瑋庭等人之供證，只能證明其等
      要應徵進入上開公司任職時，被告等有要求其等需購買東
      森公司股票才能進入公司任職，且以購買之股票數額決定
      其等在公司內之職位高低之事實。另據證人乙○○證稱：
      「我為了成為該公司正式職員且能有固定之月薪，即承購
      了六張炬興公司股票。」，證人高新明證稱：「我為求能
      當該職員，以一張四萬元代價購買了東森公司股票一張。
      」，證人滑新儀證稱：「我為求能進入該公司任職，以一
      張四萬元代理購買了東森公司股票一張。」，證人廖惠玲
      證稱：「我為了能成為晉博公司正式員工，乃購買東森傳
      播股份有限公司股票十張，每張四萬，合計四十萬元。」
      ，證人丁漢中證稱：「在我進入公司之後，公司即要求我
      購買東森傳播股份有限公司之股票，才能成為該公司正式
      職員。我乃向該公司購買二張東森公司股票。」，證人楊
      美琴證稱：「在我進入該公司後，該公司要求我購買東森
      傳播股份有限公司之股票，方可成為該公司正式職，在為
      求得該工作之心理下，我乃購買東森公司股票二釀，正式
      成為該公司職員。」等語，益徵證人乙○○等人之向被告
      等購買東森公司之股票，其等當時之想法，係為求有一安
      定之工作機會，乃應被告等之要求，購買與市價顯不相當
      之股票，其等當時顯無就所買股票之價格陷於錯誤之認知
      ，要堪認定。
（四）綜上所述，足見被告等要無詐欺之犯行甚明，揆之前開說
      明，自不能令被告等負刑責常業詐欺之罪責。此外，經查
      復無其他積極證據足證被告等有此部分犯行，是渠此部分
      之犯行尚屬不能證明，惟公訴人認此部分犯行，與前開判
      決有罪部分，具有方法結果之牽連關係，為裁判上一罪，
      因此不另為無罪之諭知。
七、公訴意旨另以：被告甲○○、己○○、張秀美明知晉博公司
    之登記營業項目並無辦理股票買賣業務，竟自八十七年九月
    間起，由甲○○在台北向盤商購買未聲請上市之東森公司股
    票，張秀美則在聯合報、自由時報等報上刊登以每月二萬四
    千元至二萬六千元薪資徵求炬興公司或晉博公司內勤職員廣
    告，張秀美對前來應徵之人員表示，公司係經營電器產品買
    賣，助理內勤工作人員主要工作係整理資料、文書抄寫等，
    應徵人員上班二、三日後，再由己○○對於前來應徵者表示
    如要成為該公司職員，必須購買東森股票或炬興公司股票，
    每張以四萬元至四萬五千元不等之價值賣出，因認違反公司
    法第十五條第三項、第一項之規定。經查：公司法第十五條
    第一項「公司不得經營登記範圍以外之業務」之規定，業於
    九十年十一月十二日修正公布予以刪除，並於公布日起施行
    ，被告行為後法律變更，依裁判時法，已無適用該條項款論
    罪之餘地，已如前述。惟公訴人認為此部份犯行亦與前開犯
    罪事實具有裁判上一罪之關係，遂不另為免訴之諭知，亦此
    敘明。
八、至起訴書犯罪事實欄中雖另記載：被告甲○○、己○○、張
    秀美，三人均明知炬興公司未依公司法規定向股東收取股款
    ，仍以華信商業銀行桃園分行之存款紀錄表明收足，於八十
    六年十一月十三日向台灣省政府建設廳申請設立登記為炬興
    公司，由己○○擔任董事長、張秀美擔任董事等職務云云，
    似認被告甲○○、己○○、張秀美三人違反公司法第九條第
    一項之規定涉有罪嫌，然公訴人於證據並所犯法條欄中並無
    有關於此部分犯罪證據之記載，亦未援引公司法第九條第一
    項為犯罪法條，而原審亦未對此加以裁判，且此部分與前開
    已論罪科刑之犯罪事實復無實質上一罪或裁判上一罪之不可
    分關係，故本院就此部分不予以審究，併此敘明。
九、據上論斷，應依刑事訴訟法第三百六十九條第一項前段、第
    三百六十四條、第二百九十九條第一項前段、行為時證券交
    易法第四十四條第一項、第一百七十五條、行為時公平交易
    法第二十三條、第三十五條第二項、刑法第十一條、行為時
    刑法第二十八條、第五十五條後段、第四十一條第一項、罰
    金罰鍰提高標準條例第一條前段、第二條（修正前），判決
    如主文。
本案經檢察官邱美育到庭執行職務。
中　　華　　民　　國　　96　　年　　1　　月　　10 　　日
　　　　　　　　　刑事第三庭  審判長法　官 許國宏
　　　　　　　　　　　　　　　　　  法　官 陳祐治
　　　　　　　　　　　　　　　　　  法　官 許增男
以上正本證明與原本無異
檢察官如不服本判決，應於收受送達後十日內向本院提出上訴書
狀，其未敘明上訴之理由者並得於提起上訴後十日內向本院補提
上訴理由書狀（均須案他造當事人之人數附繕本）
                                    書記官 葉金發
中　　華　　民　　國　　96　　年　　1　　月　　10 　　日
附錄：本案論罪科刑法條全文
公平交易法第二十三條：
多層次傳銷，其參加人如取得佣金、獎金或其他經濟利益，主要
基於介紹他加入，而非基於其所推廣或銷售商品或勞務之合理市
價者，不得為之。
第三十五條第二項：
違反第二十三條規定者，處行為人三年以下有期徒刑、拘役或科
或併科新台幣一億元以下罰金。
中華民國八十六年五月七日修正公布之證券交易法：
第四十四條第一項：
證卷商順經主管機關之許可及發給許可證照，方得營，非證卷商
不得經營證卷業務。
第一百七十五條：
違反．．．、第四十四條第一項至第三項、．．．之規定者，處
二年以下有期徒刑、拘役或科或併科十五萬元（即新台幣四十五
萬元）以下罰金。
（中華民國九十五年五月三十日修正公布之證卷交易法第一百七
十五條規定為：「違反．．．、第四十四條第一項至第三項、．
．．之規定者，處二年以下有期徒刑、拘役或科或併科新台幣一
  百八十萬元以下罰金。」）
